ACORDAO-COMPLETO-2440424

ACÓRDÃO 5044/2021 ATA 9/2021 - SEGUNDA CÂMARA

VISTOS, relatados e discutidos estes autos de tomada de contas especial instaurada pela Caixa Econômica Federal em decorrência de prejuízos oriundos de fraudes cometidas na agência de Caratinga/MG.
ACORDAM os Ministros do Tribunal de Contas da União, reunidos em Sessão da 2ª Câmara, diante das razões expostas pelo Relator, em:
9.1 rejeitar as alegações de defesa apresentadas por Heron Mageste Hott;
9.2 julgar irregulares as contas de Heron Mageste Hott, nos termos dos arts. 1º, inciso I, 16, inciso III, alíneas "c" e "d", da Lei 8.443/1992, c/c os arts. 19 e 23, inciso III, da mesma Lei;
9.3 condenar Heron Mageste Hott ao pagamento das quantias abaixo discriminadas, atualizadas monetariamente e acrescida dos juros de mora, calculados a partir das datas indicadas até a data da efetiva quitação do débito, fixando-lhe o prazo de quinze dias, para que comprove, perante o Tribunal, o recolhimento da referida quantia aos cofres da Caixa Econômica Federal, nos termos do art. 23, inciso III, alínea "a", da citada lei, c/c o art. 214, inciso III, alínea "a", do Regimento Interno do TCU:
	VALOR (R$) 
	DATA

	20.808,69
	04/11/2001

	71.775,31
	21/04/2002

	27.146,40
	21/04/2002

	17.383,74
	19/06/2002

	17.383,74
	19/06/2002

	85.249,52
	17/09/2002

	86.465,31
	30/09/2002

	4.313,26
	30/01/2003

	3.615,53
	30/01/2003

	4.664,44
	30/01/2003

	2.333,50
	30/01/2003

	6.123,99
	08/02/2003

	9.563,66
	26/04/2003

	52.567,70
	27/06/2003

9.4 autorizar, desde logo, a cobrança judicial das dívidas, caso não atendida a notificação, na forma do disposto no art. 28, inciso II, da Lei 8.443/1992;
9.5 autorizar também, desde logo, se requerido, com fundamento no art. 28, inciso I, da Lei 8.443/1992, c/c o art. 217, §§ 1º e 2º, do Regimento Interno do TCU, o parcelamento da dívida em até 36 parcelas, incidindo, sobre cada parcela, corrigida monetariamente, os correspondentes acréscimos legais, fixando-lhes o prazo de quinze dias, a contar do recebimento da notificação, para comprovarem, perante o Tribunal, o recolhimento da primeira parcela, e de trinta dias, a contar da parcela anterior, para comprovarem os recolhimentos das demais parcelas, devendo incidir, sobre cada valor mensal, atualizado monetariamente, os juros de mora devidos, no caso do débito, na forma prevista na legislação em vigor, alertando os responsáveis de que a falta de comprovação do recolhimento de qualquer parcela importará o vencimento antecipado do saldo devedor, nos termos do § 2º do art. 217 do Regimento Interno deste Tribunal; 
9.6 enviar cópia deste Acórdão, bem como do Relatório e do Voto que o fundamentam à Procuradoria da República no Estado de Minas Gerais, nos termos do § 3º do art. 16 da Lei 8.443/1992, c/c o § 7º do art. 209 do Regimento Interno do TCU, para adoção das medidas cabíveis; 
9.7 enviar cópia deste Acórdão à Caixa Econômica Federal e ao responsável, para ciência, informando que a presente deliberação, acompanhada do Relatório e do Voto que a fundamenta, está disponível para a consulta no endereço www.tcu.gov.br/acordaos, além de esclarecer que, caso requerido, o TCU poderá fornecer sem custos as correspondentes cópias, de forma impressa.

TOMADA DE CONTAS ESPECIAL. Prejuízo causado à Caixa Econômica Federal

Segunda Câmara

Caixa Econômica Federal

3. Responsável: Heron Mageste Hott (CPF XXX.818.426-XX)

13.1. Ministros presentes: Bruno Dantas (Presidente), Augusto Nardes, Aroldo Cedraz e Raimundo Carreiro (Relator).
13.2. Ministro-Substituto presente: André Luís de Carvalho.

RAIMUNDO CARREIRO

Neste processo de tomada de contas especial, por meio da instrução de peça 43, ratificada pelos dirigentes da SecexTCE (peças 44 e 45) , a unidade técnica propõe julgar irregulares as contas do responsável com a imputação de débito, nestes termos:
"INTRODUÇÃO
Cuidam os autos de tomada de contas especial (TCE) instaurada pela Caixa Econômica Federal (CAIXA) , em desfavor do Sr. Heron Mageste Hott, ex-empregado da agência da CAIXA, em razão de dano ao erário ocorrido em virtude de fraude em operações de concessão de crédito ocorridas na agência Caratinga/MG, conforme fatos apurados no Processo Disciplinar 11.00074/2002.
HISTÓRICO 
O então empregado Heron Mageste Hott, no cargo de gerente geral da agência, foi responsabilizado pecuniariamente no Processo Disciplinar 11.00074/2002, cujas apurações restam encerradas. Aplicou-se a penalidade administrativa de demissão por justa causa (peça 2, p. 152) , conforme portaria (peça 2, p. 154) que foi mantida em função de decisão recursal (peça 1, p. 177) . 
Processo Disciplinar 11.00074/2002
Em 29/02/2002, a CAIXA constituiu Comissão de Apuração Sumária no intuito de investigar irregularidades na concessão de operações de crédito nas modalidades Girocaixa Instantâneo, CDC e Consignações no âmbito da agência Caratinga/MG (peça 1, p. 17) , com foco especial naquelas que beneficiavam o Sr. Heron Mageste Hott, sua cônjuge, parentes e empresas em que essas pessoas eram sócias.
Após a coleta de inúmeras provas e depoimentos formais dos empregados da aludida agência bancária, a Comissão de Apuração Sumária elaborou, na data de 8/10/2002, relatório conclusivo (peça 2, p. 98-111) , no qual imputou responsabilidade civil ao Sr. Heron Mageste Hott pela prática de diversas irregularidades.
Em relatório conclusivo complementar (peça 2, p. 127-129) , confirmou-se o resultado obtido no relatório anterior.
O setor jurídico da CAIXA emitiu, em 9/1/2003, parecer destacando que o aludido responsável teria, no exercício de suas atribuições funcionais, adotado comportamento irregular (peça 2, p. 130-136) , por ter violado proibições dispostas nos regulamentos internos da CAIXA relativas a valer-se do cargo ou função para tirar proveito pessoal; descumprir leis, regulamentos, normas e atos da administração; e escriturar voluntariamente com inexatidão, documento, outros papéis ou informá-los incorretamente. Assim, concluiu que restariam caracterizados atos de improbidade administrativa a ensejar a rescisão de seu contrato de trabalho e, ainda, o ressarcimento dos prejuízos causados por sua ação.
Entendeu-se, ainda, no item 14.1, que o Sr. Heron Mageste Hott agiu no exercício de suas funções, adotou comportamento irregular, incidindo nas proibições elencadas nos subitens 12.2.1.2; 11.2.1.11; 11.2.1.22 do RH 05300.
O jurídico anotou, ainda, no item 14.5, que relativamente aos demais empregados entendeu-se estarem inseridos no subitem 11.2.1.11 devendo, no entanto, serem observadas as atenuantes que foram devidamente apontadas, livrando-os da repercussão civil.
Em 7/2/2003, o Sr. Heron Mageste Hott apresentou defesa ao conselho disciplinar (peça 2, p. 137-151) . Em síntese, alega que sua conduta não pode ser enquadrada no item 11.3.1.4 - improbidade - do regulamento de Pessoal, que redunda na rescisão motivada do pacto laboral, a teor do art. 482, alínea 'a', da CLT. Argumenta que todas as operações de créditos foram feitas por meio de contratos, sendo que a obrigação de pagamento dos respectivos contratos cabe aos contratados e que não houve qualquer benefício na contratação. Segue argumentando que não há previsão legal contra a concessão de créditos a parentes e que as contratações obtiveram aprovação do Comitê de Crédito e contratações da Agência. E, por fim, argumenta que cuidava da gestão do negócio como um todo, e que as operações técnicas eram feitas por empregados diversos sob seu comando de gestão, mas não operacional. Com isso, busca demonstrar que, se houve falhas, estas ocorreram pelo despreparo dos empregados envolvidos.
Em 6/5/2003, o processo foi submetido ao Conselho Disciplinar da Matriz (peça 2, p. 152-153) , que decidiu, em 1ª instância, pela rescisão do contrato de trabalho por justa causa e imputação de responsabilidade civil à Sra. Heron Mageste Hott, por infringência de normas internas da CAIXA previstos nos subitens 11.2.1.2 - 'valer-se do cargo ou função para tirar proveito pessoal, 11.2.1.11 - 'descumprir leis, regulamentos, normas e atos da Administração', 11.2.1.22 e 11.3.1.4 - 'improbidade' do MN RH 053 - Regulamento de Pessoal da CAIXA.
Recurso Administrativo (peça 2, p. 155-173) , datado de 20/8/2003, foi interposto pelo Sr. Heron Mageste Hott, cujo provimento foi negado pelo Conselho Recursal (peça 2, p. 177) .
Desse modo, concluídas as apurações, sem que tenha havido a reparação do dano causado, foi encaminhada notificação para pagamento, por meio de ofício (peça 3, p. 47-48) , tendo sido recebido em 26/2/2010, por pessoa diversa, Cristina Aparecida Costa, conforme Aviso de Recebimento (peça 3, p. 49) .
Instaurou-se a devida tomada de contas especial em 19/9/2005 (peça 3, p. 20) .
No relatório do Tomador de Contas (peça 3, p. 98-102) , conclui-se pela responsabilidade do Sr. Heron Mageste Hott, no desempenho de suas funções como gerente geral da agência Caratinga/MG, pela ocorrência do dano ao erário, no valor total original de R$ 409.394,79, oriundo de operações de empréstimos não quitadas na agência.
O Relatório de Auditoria 1137/2017 da CGU (peça 3, p. 107-110) , também chegou às mesmas conclusões. Após, foram emitidos o Certificado de Auditoria (peça 3, p. 111) , o Parecer do Dirigente (peça 3, p. 112) e o Pronunciamento Ministerial (peça 3, p. 115) . 
Em instrução à peça 6, foi proposto o arquivamento das contas. Todavia, divergindo da proposta da Unidade, o Ministério Público junto ao TCU, em manifestação à peça 9, manifestou-se no sentido de que o processo devesse ter seguimento, com a citação do responsável, conforme transcrição:
 ...
'Observo, de início, que uma notificação de cobrança da dívida foi encaminhada pela Caixa ao responsável em fevereiro de 2010 (cf. peça 3, pgs. 47 a 49) , ou seja, em prazo inferior a dez anos entre os fatos geradores do débito e a comunicação, configurando-se, assim, em instrumento juridicamente apto a interromper o transcurso do prazo de que trata o art. 6º, inciso II, da Instrução Normativa-TCU nº 71/2012. 
Com relação ao prazo prescricional, impende ressaltar que ele atinge apenas a possibilidade de aplicação de multa, em nada afetando a cobrança do débito, que é imprescritível. Além disso, o montante do dano é significativo, atingindo a cifra de cerca de 1,3 milhões de reais, em 2010, conforme cálculo da própria Caixa. Não houve atualização no âmbito do TCU, até o momento'.
...
Desse modo, ante as razões expostas pelo MP/TCU, o Ministro Relator determinou, por meio de Despacho (peça 10) , a restituição dos autos, para que fosse efetuada a citação do Sr. Heron Mageste Hott, em razão das irregularidades apuradas nos autos.
Na instrução anterior (peça 14) , com a anuência da Unidade Técnica (peça 16) , em atendimento ao Despacho (peça 10) , foi proposta a citação do responsável Heron Mageste Hott, nos seguintes termos:
Ocorrência: Desvio de recursos da CAIXA provenientes de operações de concessão de crédito fraudulentas. 
Débito: (peça 3, p. 21) 
	VALOR (R$) 
	DATA

	20.808,69
	04/11/2001

	71.775,31
	21/04/2002

	27.146,40
	21/04/2002

	17.383,74
	19/06/2002

	17.383,74
	19/06/2002

	85.249,52
	17/09/2002

	86.465,31
	30/09/2002

	4.313,26
	30/01/2003

	3.615,53
	30/01/2003

	4.664,44
	30/01/2003

	2.333,50
	30/01/2003

	6.123,99
	08/02/2003

	9.563,66
	26/04/2003

	52.567,70
	27/06/2003

					Valor atualizado até 22/10/2019: R$ 1.115.226,47 (peça 42) 
Responsável: Sr. Heron Mageste Hott (CPF XXX.818.426-XX) , ex-empregado da CAIXA, à época, na função de gerente geral da agência Caratinga/MG.
Conduta: Fraudar concessões de operações de crédito contratadas na agência Caratinga/MG, nos seguintes termos:
- assinar e/ou participar como membro do comitê que aprovou contratos de empréstimos para parentes; 
- assinar a parte do contrato que foi autenticada (contrato inexistente) 
- permitir rolagem de cheques em caução com valores acima do permitido de emissão da própria empresa; 
- aceitar cheques irregulares e após vencimento do contrato;
- elevar limites sem avaliação de risco de crédito das empresas e das operações;
- promover movimentação de conta com contrato vencido;
- contratar valores expressivos e apresentando irregularidades no âmbito da Agência.
Nexo de causalidade: A fraude nas operações de concessão de crédito   contratadas na agência Caratinga/MG resultou em prejuízo à CAIXA.
Em cumprimento ao pronunciamento da Unidade (peça 16) e ao Despacho do Relator (peça 10) , promoveu-se a citação do responsável Heron Mageste Hott, conforme delineado adiante:
	Comunicação: Ofício 4276/2020-TCU/Seproc (peça 22) 
Data da Expedição: 14/2/2020
Data da Ciência: 6/3/2020  (peça 25) 
Recebido por: Heron Mageste
Observação: Ofício enviado para o endereço do responsável, conforme sistema CPF da Receita Federal (peça 20) .
	
Conforme Despacho de Conclusão das Comunicações Processuais (peça 41) , informamos que as providências inerentes às comunicações processuais foram concluídas
As alegações de defesa do responsável relativas à citação, após pedidos de prorrogação de prazo (peça 26, 28 e 31) concedidas (peças 27, 29 e 34) , foram encaminhadas ao Tribunal à peça 39, p. 2-5, acompanhada de documentos (peça 39, p 6-21) , permitindo a análise a seguir.
ANÁLISE DOS PRESSUPOSTOS DE PROCEDIBILIDADE DA IN/TCU 71/2012
Apreciação do Prejuízo ao Contraditório e Ampla Defesa
Verifica-se que não houve o transcurso de mais de dez anos desde o fato gerador sem que tenha havido a notificação do responsável pela autoridade administrativa federal competente (art. 6º, inciso II, c/c art. 19 da IN/TCU 71/2012, modificada pela IN/TCU 76/2016) , uma vez que os valores cobrados datam de 4/11/2001 a 7/862003 (peça 3, p.21) , e o Sr. Heron Mageste Hott foi notificado sobre as irregularidades pela autoridade administrativa competente, na data 26/2/2010, conforme Aviso de Recebimento (peça 3, p. 49) assinado por pessoa diversa, Cristina Aparecida Costa, por meio de ofício (peça 3, p. 47-48) entregue no endereço de sua residência.
Deve ser observado que, na fase interna, o responsável também se manifestou, em 7/2/2013, por meio de defesa apresentada (peça 2, p. 137-151) e, em 20/8/2003, em sede de recurso (peça 2, p. 155-173) .
Valor de Constituição da TCE
Verifica-se que o valor atualizado do débito apurado (sem juros) em 1/1/2017 é superior a R$ 100.000,00, na forma estabelecida conforme os arts. 6º, inciso I, e 19 da IN/TCU 71/2012, modificada pela IN/TCU 76/2016 , uma vez que, originalmente, o débito corresponde a R$ 409.394,79 (peça 3, p. 21) .
Outros processos em tramitação no TCU
Informa-se que não foi encontrado débito imputável ao responsável em outro processo em tramitação no Tribunal.
A tomada de contas especial está, assim, devidamente constituída e em condição de ser instruída. 
EXAME TÉCNICO
Alegações de defesa de Heron Mageste Hott (peça 39, p. 2-5) 
Argumento 1 (peça 39, p. 2-5) 
 Argumenta que não foi citado pela autoridade administrativa em tempo hábil para que pudesse exercer o seu direito à defesa e ao contraditório. Fundamenta seu argumento com a demonstração de que não residia no endereço da comunicação encaminhada pela Caixa, quando da comunicação feita a ele em 2010. Pois, a notificação fora entregue em endereço diverso da residência do responsável. Com isso busca invalidar a instauração do processo de TCE.
Análise
Embora o responsável busque desconstituir a notificação feita pela autoridade administrativa efetuada na data 26/2/2010, conforme Aviso de Recebimento (peça 3, p. 49) assinado por pessoa diversa, Cristina Aparecida Costa, por meio de ofício (peça 3, p. 47-48) , observa-se que a notificação mencionada trata-se de Notificação de Cobrança. 
Mesmo o responsável trazendo apontamentos de que não residia mais no endereço (Rua Joaquim Gonçalves Dutra, 25/Apto 101- Centro 36.900-000 Manhuaçu/MG) indicado no Ofício (peça 3, p. 47-48) , mas em outro endereço (Rua Lucio Bacelar, 16. Apto. 404 Praia Da Costa - 29101030) em Vila Velha-ES, conforme provas carreadas aos autos (peça 39, p. 7 e 8) , 
esse fato não demonstra implicação quanto ao prejuízo do exercício do contraditório e da ampla defesa, pois a notificação feita refere-se ao débito decorrente do processo de sindicância ao qual lhe foi oferecido o pleno exercício do direito de defesa e contraditório.
Deve ser notado que, na fase interna, o responsável exerceu o seu direito à ampla defesa e contraditório. Observa-se que ele se manifestou em 7/2/2003, por meio de defesa apresentada (peça 2, p. 137-151) , e em 20/8/2003, em sede de recurso (peça 2, p. 155-173) , conforme análise da Apreciação do Prejuízo ao Contraditório e Ampla Defesa realizado no item 23 desta.
Verifica-se, assim, que a autoridade administrativa obteve êxito na primeira notificação do responsável quanto ao prejuízo discutido nos autos. O responsável manifestou-se nos autos em primeiro momento. Depois, optou pelo silêncio nas demais fases. Todavia, teve conhecimento da irregularidade a ele imputada, inclusive tendo o seu contrato de trabalho rescindido por esse motivo.
Desse modo, não há que se falar em prejuízo à ampla defesa e ao contraditório, ante as oportunidades de defesa a ele oferecidas.
Assim, ante o não comprometimento do exercício do contraditório e da ampla defesa, não se acata o argumento.
Argumento 2 (peça 39, p. 2-5) 
Argumenta a prescrição de improbidade administrativa.
Análise
O argumento da defesa desenvolve a narrativa, nominando a irregularidade como se fosse ato de improbidade administrativa. Todavia, a irregularidade observada nesta TCE não se trata de ato de improbidade administrativa, mas da ocorrência de desfalque ou desvio de dinheiros, bens ou valores públicos, apta ao julgamento pela irregularidade das contas conforme alínea 'd' do inciso III do art. 16 da Lei Orgânica do TCU.
Assim, ante a correta identificação da ocorrência cometida pelo responsável, não se acata o argumento.
Argumento 3 (peça 39, p. 2-5) 
Argumenta a prescrição do débito. Analisa-se também a prescrição da multa.
Análise
Quanto à prescrição do débito apurado, deve ser aplicada a jurisprudência atual dessa Corte de Contas sobre a matéria, consolidada na Súmula 282, qual seja, imprescritível a pretensão ressarcitória, conforme entendimento exarado no Acórdão 10203/2020-TCU-Primeira Câmara, de relatoria do Ministro Benjamin Zymler, a par da discussão sobre a recente Decisão do Supremo Tribunal Federal, no âmbito do RE 636.886/AL, que fixou o seguinte enunciado para o Tema 899: 'É prescritível a pretensão de ressarcimento ao Erário fundada em decisão de Tribunal de Contas', conforme disposto em seu voto:
 ...
29. Quanto à prescrição do débito apurado, entendo que deve ser aplicada a jurisprudência atual desta Corte de Contas sobre a matéria, consolidada na Súmula 282. Não desconheço que recentemente o Supremo Tribunal Federal, no âmbito do RE 636.886/AL, fixou o seguinte enunciado para o Tema 899: 'É prescritível a pretensão de ressarcimento ao Erário fundada em decisão de Tribunal de Contas'.
30. Não obstante essa respeitável decisão, ainda pairam diversas dúvidas sobre a matéria. Afinal, é possível concluir que a deliberação não tratou da prescrição do processo de controle externo levado a cabo perante o Tribunal de Contas da União, mas sim da prescrição intercorrente ocorrida durante a fase de execução do acórdão condenatório emitido pelo Tribunal.
31. A decisão do STF versou sobre recurso extraordinário interposto pela União contra acórdão do Tribunal Regional Federal da 5ª Região que negou provimento a embargos de declaração opostos contra acórdão de sua lavra, assim ementado:
'EMENTA: TRIBUTÁRIO. PROCESSUAL CIVIL. EXECUÇÃO FISCAL. PROCESSO PARALISADO POR MAIS DE CINCO ANOS. PRESCRIÇÃO INTERCORRENTE. OCORRÊNCIA.
1. Para fins práticos, deve-se observar quando a Fazenda Pública foi intimada a providenciar o andamento do feito. Passados cinco anos sem diligências concretas, ocorre a prescrição intercorrente. Caso haja suspensão na forma do art. 40, da Lei n. 6.830/80, ocorre a extinção se o feito permanecer paralisado por mais de seis anos.
2. Na hipótese dos autos, houve o arquivamento sem baixa do processo em 12.08.1999 e até a data da sentença extintiva do feito em 05.06.2006, a Fazenda Nacional não apresentou nenhuma medida concreta quanto à localização do devedor ou de seus bens. Revela-se, portanto, inequívoca a ocorrência da prescrição intercorrente.'
32. No caso, a Fazenda Pública deixou a ação paralisada por mais de cinco anos, o que ensejou a declaração de prescrição intercorrente no aludido caso concreto. Como se vê da leitura da ementa, a questão controversa em discussão naquela deliberação era unicamente a prescrição intercorrente ocorrida durante a fase de execução do acórdão condenatório do Tribunal.
33. Com base nessa possível interpretação, a matéria decidida no aludido feito não teria nenhuma repercussão de ordem prática e jurídica na presente tomada de contas especial, cujo título executivo extrajudicial ainda não se formou. Caso a AGU, na execução de eventual decisão condenatória proferida neste feito, deixe de adotar as medidas pertinentes dentro do prazo de cinco anos, aí sim haverá a aplicação da tese emanada no RE 636.886, com o reconhecimento da prescrição intercorrente da ação de ressarcimento ao Erário fundada em decisão de Tribunal de Contas (a ação de execução fiscal) , pela hipotética inação da Fazenda Pública.
34. Ainda que se interprete que a decisão do STF seja também aplicável à tramitação do processo de controle externo no âmbito do TCU, exsurgem outras diversas questões fundamentais para que esta Corte de Contas estabeleça novo tratamento acerca da prescrição do débito e da pretensão punitiva, em particular qual seria o dies a quo  (a data de ocorrência do fato irregular ou a do seu conhecimento pelo TCU) e quais seriam as hipóteses de interrupção da prescrição.
35. Diante de todas as dúvidas ainda existentes sobre a decisão do STF no âmbito do RE 636.886 e considerando que se encontram pendentes de julgamento embargos de declaração opostos pela AGU, que deverão esclarecer as dúvidas acima relacionadas, opto por aplicar ao caso em exame a jurisprudência do TCU então existente, que se fundamenta no art. 37, § 5º, da Constituição Federal, no que tange ao ressarcimento do prejuízo causado aos cofres públicos federais.
36. Aduzo que, ao contrário do que foi alegado pela responsável, o disposto no art. 1º, § 1º, da Lei 9.873/1999 não deve ser aplicado a este caso concreto. Afinal, esse diploma legal não é observado nesta Corte, tendo em vista que a atividade de controle externo exercida pelo Tribunal, nos termos do art. 71 da Constituição Federal, difere do exercício pelo Estado do poder de polícia administrativa.
37. Esse entendimento encontra respaldo na jurisprudência do TCU, como se observa, por exemplo, no Acórdão 9012/2020-TCU-Primeira Câmara, relatado pelo Ministro Bruno Dantas.
38. Acrescento que o art. 1º da Lei 9.873/1999, suscitado pela defendente, dispõe que:
'Art. 1o Prescreve em cinco anos a ação punitiva da Administração Pública Federal, direta e indireta, no exercício do poder de polícia, objetivando apurar infração à legislação em vigor, contados da data da prática do ato ou, no caso de infração permanente ou continuada, do dia em que tiver cessado.'
39. Da leitura desse dispositivo, depreende-se que ele trata da perda da pretensão punitiva da Administração Pública Federal, que não se confunde com a pretensão de ressarcimento do dano ao Erário. Note-se que a reparação desse prejuízo não constitui sanção, mas obrigação legal de recompor os cofres públicos que incide sobre o causador da perda patrimonial. Nesse sentido, o Superior Tribunal de Justiça decidiu que:
'Administrativo - Ação de Improbidade Administrativa - Ocorrência de dano ao Erário reconhecida pelo tribunal de origem - Inexistência de ofensa ao art. 535 do CPC - Acórdão recorrido que não aplicou a obrigação de ressarcimento com fundamento no princípio da proporcionalidade - Violação dos arts. 5º e 12, inciso II, da Lei n. 8.429/1992.
 (...) 
2. A reparação do prejuízo causado aos cofres públicos não é medida sancionatória, mas simplesmente uma consequência civil decorrente do dano causado pelo agente ao patrimônio público.'  (Resp. 977.093, Relator Ministro Humberto Martins) ;
40. Resta patente que as normas disciplinadoras da punibilidade no âmbito do Direito Administrativo, a exemplo do art. 1º da Lei 9.873/1999, não se adéquam à disciplina da prescrição da pretensão ressarcitória manejada pelo TCU em sede de processo de contas.
...
Assim, também, restou patente no referido Acórdão, que as normas disciplinadoras da punibilidade no âmbito do Direito Administrativo, a exemplo do art. 1º da Lei 9.873/1999, não se adequam à disciplina da prescrição da pretensão ressarcitória manejada pelo TCU em sede de processo de contas.
Ainda, cabe enfatizar que a jurisprudência do TCU, com relação à prescrição da pretensão punitiva, sempre é analisada pela Egrégia Corte. Nesse processo, conforme análise feita a seguir no item 43, verifica-se que a prescrição alcançou a pretensão punitiva, uma vez que os débitos ocorreram no 4/11/2001 a 27/6/2003 (peça 3, p. 21) e o ato que ordenou a citação ocorreu em 31/10/2019, portanto além do prazo de 10 anos observados pela jurisprudência da Corte de Contas.
Desse modo, ante o ainda não modificado entendimento da Egrégia Corte de Contas sobre a questão da prescrição do débito, não se acatam os argumentos do responsável.
Da análise procedida acima, verifica-se que os argumentos de defesa não foram suficientes para elidir a irregularidade pela qual está sendo responsabilizado, de forma que devem ser rejeitados.
Não há elementos para que se possa efetivamente aferir e reconhecer a ocorrência de boa-fé na conduta de Heron Mageste Hott, podendo este Tribunal, desde logo, proferir o julgamento de mérito pela irregularidade das contas, conforme os termos dos §§ 2º e 6º do art. 202 do Regimento Interno do TCU, condenando-se o responsável ao débito apurado.
Prescrição da Pretensão Punitiva
Vale ressaltar que a pretensão punitiva do TCU, conforme Acórdão 1441/2016-TCU-Plenário, que uniformizou a jurisprudência acerca dessa questão, subordina-se ao prazo geral de prescrição indicado no art. 205 do Código Civil, que é de 10 anos, contado da data de ocorrência da irregularidade sancionada, nos termos do art. 189 do Código Civil, sendo este prazo interrompido pelo ato que ordenar a citação, a audiência ou a oitiva do responsável. 
No caso em exame, ocorreu a prescrição, uma vez que os valores cobrados datam de 4/11/2001 a 27/6/2003 (peça 3, p. 21) e o ato que ordenou a citação ocorreu em 31/10/2019, portanto além do prazo de 10 anos observados pela jurisprudência da Corte de Contas.
CONCLUSÃO
Em face da análise promovida na seção 'Exame Técnico', propõe-se rejeitar as alegações de defesa de Heron Mageste Hott, uma vez que não foram suficientes para sanar a irregularidade a ele atribuída e nem afastar o débito apurado. Ademais, inexistem nos autos elementos que demonstrem a boa-fé do responsável ou a ocorrência de outras excludentes de culpabilidade. 
Dessa forma, identificado dano ao erário, deve se instaurar e julgar o processo de tomada de contas especial para responsabilizar seus agentes causadores, respeitando o direito ao contraditório e à ampla defesa, independentemente de quando ocorreram os atos impugnados.
Verifica-se também que não houve a prescrição da pretensão punitiva, conforme análise já realizada.
Tendo em vista que não constam dos autos elementos que permitam reconhecer a boa-fé do responsável Heron Mageste Hott, sugere-se que as suas contas sejam julgadas irregulares, nos termos do art. 202, § 6º, do Regimento Interno do TCU, com a imputação do débito atualizado monetariamente e acrescido de juros de mora, nos termos do art. 202, § 1º, do Regimento Interno do TCU, descontado o valor eventualmente recolhido.
Por fim, como não houve elementos que pudessem modificar o entendimento acerca das irregularidades em apuração, mantém-se a matriz de responsabilização em anexo.
PROPOSTA DE ENCAMINHAMENTO
 Diante do exposto, submetem-se os autos à consideração superior, propondo:
 a)  rejeitar as alegações de defesa apresentadas pelo responsável Heron Mageste Hott (CPF XXX.818.426-XX) ; 
b)  julgar irregulares, nos termos dos arts. 1º, inciso I, 16, inciso III, alínea d, da Lei 8.443/1992, c/c os arts. 19 e 23, inciso III, da mesma Lei, as contas do responsável Heron Mageste Hott (CPF XXX.818.426-XX) , condenando-o ao pagamento da importância a seguir especificada, atualizada monetariamente e acrescida dos juros de mora, calculada a partir da data discriminada até a data da efetiva quitação do débito, fixando-lhes o prazo de quinze dias, para que comprovem, perante o Tribunal, o recolhimento da referida quantia aos cofres da Caixa Econômica Federal (CEF) , nos termos do art. 23, inciso III, alínea 'a', da citada lei, c/c o art. 214, inciso III, alínea 'a', do Regimento Interno do TCU.  
Débito relacionado a Heron Mageste Hott (CPF XXX.818.426-XX) :
	VALOR (R$) 
	DATA

	20.808,69
	04/11/2001

	71.775,31
	21/04/2002

	27.146,40
	21/04/2002

	17.383,74
	19/06/2002

	17.383,74
	19/06/2002

	85.249,52
	17/09/2002

	86.465,31
	30/09/2002

	4.313,26
	30/01/2003

	3.615,53
	30/01/2003

	4.664,44
	30/01/2003

	2.333,50
	30/01/2003

	6.123,99
	08/02/2003

	9.563,66
	26/04/2003

	52.567,70
	27/06/2003

              Valor atualizado (com juros) até 3/10/2020: R$ 2.504.028,06 (peça 42) 
autorizar, desde logo, a cobrança judicial da dívida, caso não atendidas a notificação, na forma do disposto no art. 28, inciso II, da Lei 8.443/1992;
autorizar também, desde logo, se requerido, com fundamento no art. 26 da Lei 8.443, de 1992, c/c o art. 217, §§ 1º e 2º do Regimento Interno do TCU, o parcelamento da dívida em até 36 parcelas, incidindo, sobre cada parcela, corrigida monetariamente, os correspondentes acréscimos legais, fixando-lhe o prazo de quinze dias, a contar do recebimento da notificação, para comprovar, perante o Tribunal, o recolhimento da primeira parcela, e de trinta dias, a contar da parcela anterior, para comprovar os recolhimentos das demais parcelas, devendo incidir, sobre cada valor mensal, atualizado monetariamente, os juros de mora devidos, no caso do débito, na forma prevista na legislação em vigor, alertando os responsáveis de que a falta de comprovação do recolhimento de qualquer parcela importará o vencimento antecipado do saldo devedor, nos termos do § 2º do art. 217 do Regimento Interno deste Tribunal; 
enviar cópia do Acórdão a ser prolatado, bem como do Relatório e do Voto que o fundamentarem à Procuradoria da República no Estado de MG, nos termos do § 3º do art. 16 da Lei 8.443/1992, c/c o § 7º do art. 209 do Regimento Interno do TCU, para adoção das medidas cabíveis, informando-lhe que o inteiro teor da deliberação pode ser consultado no endereço http://www.tcu.gov.br/acordaos; e
enviar cópia do Acórdão que vier a ser proferido à Caixa Econômica Federal (CEF) e ao responsável, para ciência, informando que a presente deliberação, acompanhada do Relatório e do Voto que a fundamenta, está disponível para a consulta no endereço www.tcu.gov.br/acordaos, além de esclarecer que, caso requerido, o TCU poderá fornecer sem custos as correspondentes cópias, de forma impressa."
2. O Ministério Público concordou com a unidade técnica, conforme o Parecer de peça 46, a seguir reproduzido:
"Manifesto-me de acordo com a proposta de encaminhamento formulada pela unidade técnica na instrução de peça 43, corroborada pelos pronunciamentos de peças 44 e 45.
Ressalte-se que o processo teve regular prosseguimento após o relator à época ter acolhido parecer deste representante do MP/TCU (cf. peças 9 e 10) .
No entanto, cumpre tecer algumas considerações acerca da recente controvérsia relativa à possível ocorrência de prescrição reparatória, advinda após julgamento do Supremo Tribunal Federal no âmbito do Recurso Extraordinário 636.886, em que se decidiu repercussão geral no Tema 899, que adotou a seguinte redação: 'É prescritível a pretensão de ressarcimento ao erário fundada em decisão de Tribunal de Contas'. A prescrição é um dos argumentos apresentados pelo responsável em suas alegações de defesa (peça 39) .
Anoto que referida decisão da Corte Suprema ainda não transitou em julgado, estando sob embargos de declaração opostos pela Advocacia Geral da União, justamente para melhor compreensão de seu exato alcance.
Assim, considerando que a matéria decidida pelo STF ainda se encontra pendente de definitividade, considerando que a questão da imprescritibilidade do ressarcimento do dano ao erário tem sede constitucional (art. 37, § 5º) e considerando, ainda, o disposto na Súmula TCU 282, entendo que não comporta falar-se em prescrição quanto ao ressarcimento do débito apurado nos autos. Esse tem sido o entendimento do próprio TCU, após o que restou deliberado pelo STF no Tema 899, conforme Acórdão 2620/2020-TCU-Plenário, Acórdão 5236/2020-TCU-Primeira Câmara, 6.171/2020-TCU-2ª Câmara, 6.084/2020-TCU-1ª Câmara, 5.681/2020-TCU-2ª Câmara, 6.846/2020-TCU-2ª Câmara, 6.676/2020-TCU-2ª Câmara, 6.707/2020-TCU-2ª Câmara, 6.473/2020-TCU-1ª Câmara, 6.466/2020-TCU-1ª Câmara, 6.465/2020-TCU-1ª Câmara, entre outros.
Todavia, quanto à prescrição da pretensão punitiva, avalio que o tema comporta nova discussão com relação ao prazo. Atualmente vigora no âmbito do TCU o prazo de dez anos da lei civil, conforme decidido no Acórdão 1441/2016-TCU-Plenário. Ocorre que o STF, no âmbito do Mandado de Segurança 35.512/DF e da correspondente Reclamação nº 39.497/DF (decidida monocraticamente em 30/6/2020 e, colegiadamente, em sede de agravo, em 9/10/2020[footnoteRef:2]) , processos que versaram especificamente acerca de decisões proferidas pelo TCU no âmbito da tomada de contas especial nº TC-Processo 030.229/2015-4, reconheceu a ocorrência da prescrição, em cinco anos, nos termos da Lei 9.873/1999. No mesmo sentido o MS 32.201/DF em que o STF, após examinar os fundamentos do Acórdão 1441/2016-TCU-Plenário, manifestou-se nos termos da seguinte ementa: [2:  http://portal.stf.jus.br/processos/detalhe.asp?incidente=5868015] 
'Direito administrativo. Mandado de segurança. Multas aplicadas pelo TCU. Prescrição da pretensão punitiva. Exame de legalidade.
1. A prescrição da pretensão punitiva do TCU é regulada integralmente pela Lei nº 9.873/1999, seja em razão da interpretação correta e da aplicação direta desta lei, seja por analogia. (...) .'
Recordo que, antes da uniformização da jurisprudência definida no citado Acórdão 1441/2016-TCU-Plenário, sempre defendi o prazo de cinco anos para fins da aferição da ocorrência da prescrição punitiva no âmbito do TCU. Tendo em vista as recentes decisões do STF acerca do tema, acima citadas, sinto-me confortável em voltar a advogar que a pretensão punitiva da Corte de Contas prescreve em cinco anos, observado o regime definido na Lei 9.873/1999.
Não obstante a digressão anterior seja relevante para balizar, doravante, o entendimento deste representante do MP/TCU acerca da prescrição punitiva do TCU, anoto que, para os fins do caso concreto sob análise no presente processo, considerando qualquer das duas óticas - dez anos, nos moldes do Acórdão 1441/2016-TCU-Plenário, ou cinco anos, nos termos da Lei 9.873/1999 e das mencionadas decisões do STF -, a prescrição já ocorreu.
Aferindo-se a ocorrência do fato gerador (de 4/11/2001 a 27/6/2003) e a data em que foi ordenada a citação (31/10/2019, cf. peça 16) , transcorreram mais de dez anos, para fins do estipulado no Acórdão 1441/2016-TCU-Plenário.
Por sua vez, para fins de interrupção da prescrição punitiva segundo o regime fixado pela Lei 9.873/1999, conforme art. 2º e seus incisos, deve ser registrado que uma notificação de cobrança de dívida foi encaminhada pela Caixa ao responsável somente em fevereiro de 2010 (cf. peça 3, pgs. 47 a 49) , ou seja, após transcorridos mais de cinco anos entre o fato gerador e a primeira interpelação do responsável para ressarcir o dano. Mais de cinco anos também escoaram entre o último ato do procedimento apuratório interno (desprovimento de recurso administrativo, em 9/12/2003, cf. peça 2, pg. 177) e a notificação mencionada, fazendo operar, de igual modo, a chamada prescrição intercorrente. Incabível, portanto, a aplicação da multa com base no art. 57 da Lei nº 8.443/1992.
Feitas essas considerações, manifesto-me de acordo com a proposta de encaminhamento constante do item 52 da instrução de peça 43."
É o Relatório.

não há

Subprocurador-Geral Lucas Rocha Furtado

TOMADA DE CONTAS ESPECIAL. FRAUDES EM OPERAÇÕES DE CRÉDITO POR GERENTE GERAL DE AGÊNCIA. CITAÇÃO. REJEIÇÃO DAS ALEGAÇÕES DE DEFESA. PRESCRIÇÃO DA PRETENSÃO PUNITIVA. CONTAS IRREGULARES. DÉBITO. COMUNICAÇÕES.

TOMADA DE CONTAS ESPECIAL (TCE)

Este processo trata de tomada de contas especial (TCE) instaurada pela Caixa Econômica Federal em decorrência de prejuízos de R$ 409.394,79 (valor histórico) oriundo de fraudes cometidas na agência de Caratinga/MG, imputadas ao então Gerente Geral Heron Mageste Hott, que foi demitido por justa causa em razão dessas ocorrências.
2. De acordo com a empresa pública, os ilícitos ocorreram entre 2001 e 2003 e consistiram na realização indevida de operações de crédito nas modalidades Girocaixa Instantâneo, CDC e Consignações em benefício do próprio responsável, de sua esposa, parentes e empresas de que essas pessoas eram sócias. Os atos praticados por Heron Mageste Hott foram assim descritos pela SecexTCE: 
" (...) assinar e/ou participar como membro do comitê que aprovou contratos de empréstimos para parentes; assinar a parte do contrato que foi autenticada (contrato inexistente) ; permitir rolagem de cheques em caução com valores acima do permitido de emissão da própria empresa; aceitar cheques irregulares e após vencimento do contrato; elevar limites sem avaliação de risco de crédito das empresas e das operações; promover movimentação de conta com contrato vencido; contratar valores expressivos e apresentando irregularidades no âmbito da Agência."
3. Estou de pleno acordo com a proposta da unidade técnica que foi ratificada pelo Ministério Público. Os elementos presentes nos autos, por certo, permitem julgar irregulares as contas especiais do responsável, com a imputação do débito apurado.
4. O ex-dirigente alega que a citação por este Tribunal foi cumprida apenas dezessete anos após os fatos e que nunca fora notificado em nenhuma fase anterior e, por consequência, pede o reconhecimento da "prescrição da improbidade administrativa" com base na Instrução Normativa TCU 71/2012, art. 6º, inciso II.
5. Primeiramente, cabe ressaltar que o referido dispositivo não trata de prescrição, mas da dispensa de instauração de TCE em casos em que "houver transcorrido prazo superior a dez anos entre a data provável de ocorrência do dano e a primeira notificação dos responsáveis pela autoridade administrativa competente". 
6. É igualmente interessante assinalar que o comparecimento espontâneo do responsável ao processo supre eventual falha de notificação, conforme jurisprudência do TCU baseada no art. 239, § 1º, do Código de Processo Civil, aplicado subsidiariamente em nossos processos. Nesse sentido, os Acórdão 9335/2020-TCU-Primeira Câmara, relator Ministro Walton Alencar Rodrigues, e 1.503/2018-TCU-2ª Câmara, relator Ministro-Substituto Marcos Bemquerer Costa. Por certo, esse entendimento pode ser aplicado aos procedimentos anteriores ao envio do processo a este Tribunal.
7. Quanto ao caso em exame, há documento nos autos (peça 1, p. 48) em que se relata que, já em 20/9/2002, o responsável prestou depoimento quanto aos fatos ora em discussão para a Comissão de Apuração Sumária no âmbito das Caixa.
8. Além disso, o então gerente apresentou extensa defesa administrativa (peça 2, p. 137-151) em 7/2/2003, tendo se pronunciado novamente em recurso em 20/8/2003 (peça 2, p. 155-173) . Embora isso tenha ocorrido no âmbito do Processo Administrativo Disciplinar, foram discutidos os mesmos fatos que originaram o débito ora em discussão. Portanto, não é aplicável o referido dispositivo da IN TCU 71/2012, visto que a primeira manifestação do ex-gestor ocorreu em período próximo aos fatos, o que afasta a hipótese de prejuízo à ampla defesa ou ao contraditório.
9. O responsável afirma ainda que não residia no endereço em Manhuaçu/MG, ao qual foi enviada notificação de cobrança em 26/2/2010 (cujo aviso de recebimento dos correios foi assinado por outra pessoa) . Para demonstrar isso, apresenta notícia de jornal (que apenas relata sua presença em Vila Velha/ES em 13/1/2011) e duas correspondências, uma para ele, outra para sua esposa, para endereço em Vila Velha/ES. Ocorre que, somente em uma delas é possível identificar o mês de envio, novembro de 2011 (à direita na p. 8 da peça 39) . Dessa forma, mesmo que fosse aceito, esse documento somente demonstraria que houve o envio de cartas a endereço em Vila Velha/ES um ano e oito meses após o recebimento da notificação no endereço de Manhuaçu/MG; enfim, essa informação em nada invalida a intimação realizada em 26/2/2010.
10. No tocante à imputação de débito, embora meu entendimento seja de que o Supremo Tribunal Federal, no julgamento do RE 636.886, tenha reconhecido a prescrição da pretensão da pretensão ressarcitória, afastando a incidência do § 5º do art. 37 dos processos de controle externo, reconheço que a questão necessita ser amadurecida neste Tribunal. Ademais, há de se considerar a existência de embargos de declaração opostos pela Advocacia-Geral da União, pendentes de apreciação pela Suprema Corte. Diante desse contexto, deve prevalecer o entendimento jurisprudencial desta Corte de Contas: imprescritibilidade das condenações em débito e prescrição decenal para sanções, contada da ocorrência do fato e sujeita a interrupções.
11. Quanto à prescrição da pretensão punitiva, prevalece, nesta Corte, o entendimento firmado por meio Acórdão 1441/2016-TCU-Plenário, que estabeleceu a aplicação do prazo geral de dez anos indicado no art. 205 do Código Civil, sendo interrompido com o ato que ordenar a citação. Na situação em apreço, os valores a serem ressarcidos referem-se ao período entre 4/11/2001 e 27/6/2003 e o despacho que autorizou a citação é de 31/10/2019. Portanto, ocorreu a prescrição em relação a esse aspecto, o que impede a apenação do responsável com multa.
12. Enfim, acolhendo proposta da SecexTCE anuída pelo Ministério Público, entendo que devem ser rejeitadas as alegações de defesa do ex-empregado Heron Mageste Hott e suas contas especiais devem ser julgadas irregulares, com a condenação ao pagamento do débito apurado nos autos. 
Ante o exposto, voto para que seja adotado o acórdão que ora submeto ao Colegiado.
TCU, Sala das Sessões Ministro Luciano Brandão Alves de Souza, em 30 de março de 2021.
RAIMUNDO CARREIRO 
Relator